【裁判字號】    97,家訴,58
【裁判日期】    971230
【裁判案由】    分割遺產
【裁判全文】
臺灣臺南地方法院民事判決              97年度家訴字第58號
原      告  癸○○○
訴訟代理人  吳明澤律師
被      告  甲○○○
            壬○○○
            丙○○
            庚○○
            辛○○
上  一  人
訴訟代理人  子○○
被      告  己○○
            戊○○
            丁○○
            乙○○
上列當事人間請求分割遺產事件，經本院於民國97年12月16日言
詞辯論終結，判決如下：
    主      文
兩造公同共有如附表二所示之遺產，依如附表一所示應繼分比例
分割為分別共有。
兩造公同共有如附表三所示之遺產，由兩造依附表一所示應繼分
比例分配。
訴訟費用由兩造依附表一所示應繼分比例負擔。
    事實及理由
一、原告起訴主張：
  （一）兩造之共同被繼承人卓榮於民國96年10月28日死亡，
        其配偶卓洪瑞蘭於90年12月26日死亡，第一順序繼承人
        有：1.長男卓秋澤於79年6月3日死亡，其女兒卓瑛儒、
        卓素菁、卓虹均已依法拋棄繼承並經鈞院96年度繼字第
        2312號准予備查在案，由被告辛○○代位繼承；2.次男
        即被告己○○；3.三男即被告戊○○；4.四男即被告丁○○；5.五男即被告乙○○；6.長女即被告甲○○○；
        7.次女即原告癸○○○；8.三女即被告壬○○○；9.四
        女即被告丙○○；10.五女即被告庚○○。
  （二）被繼承人卓榮死亡時，遺有如附表二、三所示之遺產
        ，其中土地部分已經辦理繼承登記，而附表二編號5之
        未保存登記房屋，面積141.1平方公尺，坐落在台南縣
        左鎮鄉鎮546之4、546之10及547之1地號上，另被
        繼承人卓榮於死亡前2年內，就附表四不動產，以買
        賣或贈與為原因之移轉登記，經財政部台灣省南區國稅
        局逕予核定列為卓榮之遺產。
  （三）本件土地部分經辦理繼承登記為繼承人全體公同共有，
        依法並無不能分割之限制，兩造間亦無不分割之約定。
        又依財政部台灣省南區國稅局遺產稅免稅證明書及全國
        贈與資料清單記載，被繼承人卓榮遺產的價格為：
        1、左鎮鄉鎮116地號1/7：5917元。
        2、左鎮鄉鎮461-4地號：0000000元。
        3、左鎮鄉鎮461-7地號2/7：427920元。
        4、左鎮鄉鎮547地號：717600元。
        5、房屋（未保存登記）：44800元。
        6、京城銀行定期存款：0000000元。
        7、京城銀行存款：264104元。
        8、左鎮鄉農會存款：25012元。
        9、鹽行郵局存款：5323元。
        10、農會農保補助金：153000元。
        11、永康鄉○○段1523地號：0000000元。
        12、左鎮鄉鎮465地號1/12：358470元
        13、左鎮鄉鎮546-2地號1/12：0000000元
        14、以上合計共00000000元。
  （四）又附表四編號1之永康市○○段1523地號土地，於95年7
        月24日以買賣為原因移轉登記予被告己○○1/4、被告
        戊○○1/4、卓永盛（被告丁○○之子）1/2；附表五編
        號2之左鎮鄉鎮465地號土地1/12，於93年12月13日
        由被繼承人卓榮贈與戊○○、卓永盛、卓永山、己○○，96年4月17日卓永盛將其持分回贈予卓榮，96年4
        月27日被繼承人卓榮再以買賣為原因移轉登記予被告
        戊○○1/3、卓永盛（被告丁○○之子）1/3、被告己○○1/3，嗣於同年11月26日戊○○、卓永山、己○○將
        該筆土地出售予訴外人林榮彬；附表五編號3之左鎮鄉鎮546-2地號土地1/12，於96年4月19日以贈與為原
        因移轉登記予被告戊○○1/3、卓永山（被告乙○○之
        子）1/3、被告己○○1/3。是被告戊○○、丁○○（兒
        子卓永盛）、己○○、乙○○（兒子卓永山），因贈與
        或買賣自被繼承人卓榮取得以上三筆土地，均因在被
        繼承人卓榮死亡前2年內發生，故經財政部台灣省南
        區國稅局核定為卓榮之遺產，其價額核定為0000000
        元，四人平均1/4價額為0000000元。是以被繼承人卓榮
        所遺如附表二、三所示之遺產，即使平均分配給原告
        及被告甲○○○、壬○○○、丙○○、庚○○、辛○○
        等6人各1/6，每人可分得之遺產價值933022元，比較之
        下仍較被告戊○○、丁○○（兒子卓永盛）、己○○、
        乙○○（兒子卓永山）所取得部分之價值為低。又左鎮
        段546-4、546-10、547-1地號土地係被繼承人卓榮於
        93年12月13日分別以贈與為原因登記予被告戊○○、己○○及被告丁○○之子卓永盛、被告乙○○之子卓永山
        ，各均為權利範圍1/4，上開土地之贈與，亦應列為被
        告戊○○、丁○○（子卓永盛）、乙○○（子卓永山）
        、己○○自被繼承人卓榮取得之財產，加上附表四所
        示之不動產價值更高，因此，被告戊○○、己○○、丁○○及乙○○，不應再與原告及被告甲○○○、壬○○○、丙○○、庚○○、辛○○等6人分取附表二、三所
        示之遺產，而由原告及被告甲○○○、壬○○○、丙○○、庚○○、辛○○等6人各按6分之1予以分配取得。
  （五）另按財政部台灣省南區國稅局遺產稅免稅證明書列有：
        應收款債務人黃美惠0000000元、債務人林瑞對300000
        元、債務人穆春桃20000元等三筆，因查債務人無財產
        可供清償或執行，目前無法取得債權列入分配，宜俟適
        當時機另案處理，併予述明。
  （六）被繼承人卓榮於92年2月21日自京城銀行借款0000000
        元、93年10月21日借款0000000元，於95年7月27日分別
        清償餘額l486920元及0000000元，按永康市○○段1523
        地號土地係於95年7月24日由被繼承人卓榮贈與並登
        記予己○○1/4、戊○○1/4、卓永盛1/2，同日所有權
        人以該筆土地及基地上鹽中段789建號之建築物向元大
        商業銀行設定最高限額抵押權0000000元，據被告己○○等辯稱係為清償被繼承人卓榮之京城銀行借款而抵
        押貸款云云，惟查被繼承人卓榮於93年間將十數筆土
        地贈與被告戊○○、己○○、卓永山（乙○○）、卓永
        盛（丁○○），可見被繼承人卓榮無花大錢之情事，
        其在京城銀行之借款亦全部由被告戊○○、己○○、丁○○及乙○○等人分用；縱使如被告戊○○等人所辯彼
        等以鹽中段1523地號土地及房屋，另自元大抵押貸款，
        有用於清償被繼承人卓榮在京城銀行借款餘額之事實
        ，惟受贈人既願接受贈與而承諾有所負擔，亦為法律所
        允許，即所謂「附負擔之贈與」，被贈與人即有承擔其
        負擔之義務，不得主張其為替被繼承人清償債務而提出
        分配；況查依被繼承人卓榮已贈與之不動產價值0000
        0000元，如扣除償還京城銀行0000000元後之淨值，相
        較原告聲明主張分配之遺產金額（6人分配），差距仍
        大，被告戊○○、己○○、丁○○、乙○○之抗辯即顯
        無理由。
  （七）被告戊○○稱：「．．．我父親生前把三筆土地登記我
        們名下，我們還跟銀行貸款買鹽中段的土地並把貸款交
        給我父親七百萬元，另外在左鎮段465地號也向農會貸
        款付錢給我父親．．．」云云；被告乙○○稱：「被繼
        承人死亡前沒有債務是因為我們之前已經清償」云云。
        經財政部台灣省南區國稅局新化稽徵所97年7月22日南
        區國稅新化一字第0970036504號函檢送被繼承人卓榮
        93 年度至96年度贈與稅相關資料共計6紙，被繼承人卓
        榮於93年至96年贈與以上不動產予被告己○○、戊○○、丁○○（兒子卓永盛）、乙○○（兒子卓永山）時
        ，被繼承人僅有鹽中段1523地號銀行貸款餘額0000000
        元。按贈與時土地增值稅由受贈與人即繼承人負擔之結
        果，如受贈與人負擔該筆銀行貸款餘額之清償，「贈與
        淨額」仍有0000000元（課稅贈與淨額0000000元＋免稅
        額0000000元），被告己○○等並未因受贈鹽中段1523
        地號土地而致負債。
  （八）依被繼承人卓榮93年度至96年度贈與資料，被繼承人
        沒有其他銀行貸款未清償，當然沒有接受戊○○、乙○○等另以土地貸款代父還債之情事。被繼承人生前將18
        筆土地陸續贈與己○○等人，被繼承人又無其他負債，
        被告戊○○所稱貸款700萬元交父親，及被告乙○○所
        稱被繼承人死亡沒有債務，是渠等之前已經清償云云，
        均不實在。
  （九）被繼承人卓榮於93年11月19日贈與移轉左鎮段465、5
        46-2地號土地予卓永盛（丁○○）、戊○○、己○○、
        卓永山（乙○○）後，卓永盛等4人以該二筆土地借款
        之經過如下：
        1、卓永盛於96年3月27日以左鎮段465、546-2地號土地
           為共同擔保向左鎮鄉農會借款75萬元。
        2、卓永盛、戊○○、己○○、卓永山於96年2月27日以
           左鎮段546-2地號土地向左鎮鄉農會借款150萬元。
        3、卓永盛於96年4月17日將以上2筆土地之持分移轉（
           還給）被繼承人卓榮。
        4、被繼承人卓榮於96年4月19日將前項2筆土地持分
           移轉予戊○○、己○○、卓永山，使其持分各1/3。
        5、戊○○、己○○、卓永山於96年5月25日以左鎮段46
           5號土地向左鎮鄉農會借款80萬元；
        6、戊○○、己○○、卓永山將465地號土地出售外人。
        以上2筆土地經卓永盛、戊○○、己○○、卓永山向左
        鎮鄉農會陸續貸款，皆由貸款人享用，未有分文落入被
        繼承人卓榮口袋。被告等陸續接受被繼承人贈與土地
        等，其辯稱係買賣關係云云，即應提出證明。又按以上
        2筆土地於前述移轉時係以「農地」列管，因而免徵贈
        與稅，亦為國稅局核定在案。被繼承人卓榮既已將大
        批不動產分別贈與其子，而將上述2筆土地賣與其子顯
        然不合常理；又被繼承人卓榮雖然相繼贈與其不動產
        ，但仍控制有足夠資財俾應付其日常所需，並無急需金
        錢之情形（按被繼承人卓榮自己照顧生活，死亡前96
        年10月27日夜不能安眠、28日清晨3時家屬送醫院急診
        即告不治），故除前述財政部台灣省南區國稅局新化稽
        徵所97年7月22日南區國稅新化一字第0970036504號函
        附被繼承人卓榮93年度至96年度贈與稅相關資料共6
        紙所列銀行貸款餘額0000000元一筆之外，已無其他負
        債，被告等辯稱彼等貸款係為被繼承人卓榮還債云云
        ，絕非事實。
  （十）爰聲明：
     1、坐落台南縣左鎮鄉鎮116地號土地，面積218平方公
        尺（持分7分之1），分歸原告及被甲○○○、壬○○○
        、丙○○、庚○○、辛○○取得，並按持分各6分之1保
        持共有關係。
     2、台南縣左鎮鄉鎮461-4地號土地、面積3463平方公
        尺（所有權全部），分歸原告及被告甲○○○、壬○○○、丙○○、庚○○、辛○○取得，並按持分各6分之1
        保持共有關係。
     3、台南縣左鎮鄉鎮461-7地號土地、面積3566平方公
        尺（持分7分之2），分歸原告及被告甲○○○、壬○○○、丙○○、庚○○、辛○○取得，並按持分各6分之1
        保持共有關係。
     4、坐落台南縣左鎮鄉鎮547地號土地、面積897平方公
        尺（所有權全部），分歸原告及被告甲○○○、壬○○○、丙○○、庚○○、辛○○取得，並按持分各6分之1
        保持共有關係。
     5、坐落門牌台南縣左鎮鄉左鎮村113號未保存登記磚石造
        平房一棟面積141.1平方公尺（基地坐落左鎮鄉鎮
        546-10、546-4及547-1地號上），稅籍號碼0000000000
        0，分歸原告及被告甲○○○、壬○○○、丙○○、庚○○、辛○○取得，並按持分各6分之1保持共有關係。
     6、京城銀行（鹽行分行）定期存款帳號000000000000、存
        單號碼TA0000000金額500000元，同帳號存單號碼TA000
        0000金額500000元；同行帳號000000000000、存單號碼
        TD0000000金額500000元，同帳號存單號碼TD0000000金
        額500000元，及同帳號存單號碼TD0000000 金額500000
        元分歸原告及被告甲○○○、壬○○○、丙○○、庚○○、辛○○，按應有部分各6分之1取得。
     7、京城銀行鹽行分行即改制前台南區中小企業銀行鹽行分
        行帳號000-0000000000000活期儲蓄存款264104元分歸
        原告及被告甲○○○、壬○○○、丙○○、庚○○、辛○○，按應有部分各6分之1取得。
     8、台南縣左鎮鄉農會帳號00000000000000活期存款25012
        元分歸原告及被告甲○○○、壬○○○、丙○○、庚○○、辛○○，按應有部分各6分之1取得。
     9、永康鹽行郵局局號000000-0帳號000000-0儲金5323元分
        歸原告及被告甲○○○、壬○○○、丙○○、庚○○、
        辛○○，按應有部分各6分之1取得。
    10、台南縣左鎮鄉農會農保補助金153000元分歸原告及被告
        甲○○○、壬○○○、丙○○、庚○○、辛○○，按應
        有部分各6分之1取得。
二、被告甲○○○、壬○○○、丙○○、庚○○、辛○○以：同
    意原告之主張等語為辯。
三、被告己○○則以：不同意將附表四之3筆土地列入遺產等語
    為辯。
四、被告戊○○則以：被繼承人卓榮生前將附表四之3筆土地
    登記予渠等，渠等還向銀行貸款購買鹽中段1523地號土地，
    並將貸款700萬元交予被繼承人卓榮，另左鎮段465地號土
    地也是向農會貸款付錢給被繼承人卓榮，至於左鎮段546-
    2地號土地，係被繼承人卓榮贈與等語為辯。
五、被告丁○○則以：當初被繼承人卓榮要將附表四中之鹽中
    段1523地號土地登記於其名下，惟其為避免麻煩，乃以買賣
    方式登記於其子名下，且其有向銀行貸款並付錢給被繼承人
    卓榮等語為辯。
六、被告乙○○則以：鹽中段1523地號土地係以買賣過戶，左鎮
    段其中一筆土地亦係渠等向被繼承人卓榮所買，且被繼承
    人卓榮生前以鹽中段1523地號土地借款，尚欠銀行150萬
    元，係渠等於被繼承人生前清償，是主張被繼承人之遺產應
    依兩造應繼分比例各10分之1分割等語資為抗辯。
七、得心證之理由：
  （一）按繼承人有數人時，在分割遺產前，各繼承人對於遺產
        全部為公同共有；繼承人得隨時請求分割遺產，但法律
        另有規定或契約另有訂定者，不在此限；又公同共有物
        分割之方法，除法律另有規定外，應依關於共有物分割
        之規定，民法第1151條、第1164條、第830條第2項分別
        定有明文。次按繼承人欲終止其間之公同共有關係，惟
        有以分割遺產之方式為之，又將遺產之公同共有關係終
        止改為分別共有關係，性質上屬分割遺產方法之一，最
        高法院82年度台上字第748號裁判亦可資參照。次按遺
        產及贈與稅法第15條固規定被繼承人死亡前2年內贈與
        被繼承人之配偶、被繼承人依民法第1138條及第1140條
        規定各順序繼承人個人之財產，應於被繼承人死亡時，
        視為被繼承人之遺產，併入其遺產總額，依該法規定徵
        稅，然此係針對遺產稅之課徵標準而設，非謂依該條項
        規定應併入遺產總額之贈與即為被繼承人之遺產，是繼
        承人得請求分割之遺產範圍，仍應依民法之相關規定。
     1、經查，原告主張被繼承人卓榮於96年10月28日死亡，
        其配偶卓洪瑞蘭已於90年12月26日死亡，而其長子卓秋
        澤亦早於79年6月3日死亡，卓秋澤之子女即代位繼承人
        為被告辛○○，及訴外人卓瑛瓀、卓素菁、卓虹均，嗣
        訴外人卓瑛瓀、卓素菁、卓虹均向本院聲明拋棄繼承並
        經本院96年度繼字第2312號准予備查在案，兩造為被繼
        承人卓榮之全體繼承人，應繼分之比例各如附表一所
        示等事實，為被告所不爭執，並有原告所提繼承系統表
        、戶籍登記簿謄本、戶籍謄本、除戶謄本、本院96年12
        月27日南院雅家儒96繼字第2313號通知影本在卷可稽；
        又被繼承人卓榮遺有如附表二、三所示之遺產一節，
        亦有原告所提土地登記第一類謄本、財政部台灣省南區
        國稅局遺產稅免稅證明書影本、台南區中小企業銀行活
        期儲蓄存款存摺影本、台南縣左鎮鄉農會活期存款存摺
        影本、郵政存簿儲金簿影本、京城銀行定期存款存單影
        本、京城銀行存本取息儲蓄存款存單影本、台南縣稅捐
        稽徵處房屋稅籍證明書影本，及台南縣左鎮鄉農會97年
        7月31日左農保字第092號函在卷可稽，均堪信為真實。
     2、次查，原告主張被繼承人卓榮生前曾將其所有坐落台
        南縣左鎮鄉鎮546之4、546之10、547之1地號土地
        及台南縣永康市○○段789建號建物等18筆不動產分別
        贈與被告戊○○、己○○、被告丁○○之子卓永盛、被
        告乙○○之子卓永山，又於死亡前2年內將附表四所示
        之土地分別以買賣或贈與之原因移轉登記予被告戊○○
        、丁○○之子卓永盛、己○○、乙○○之子卓永山，國
        稅局因而核定附表四所示之不動產為死亡前2年內之贈
        與財產云云，固據其提出土地登記第二類謄本、異動索
        引及遺產稅免稅證明書影本為證，惟上開不動產於被繼
        承人死亡時既已非被繼承人所有，原告復未主張有何民
        法第1173條規定應予歸扣之情形，則揆諸首揭說明，自
        不得將上開不動產列入遺產分割之範圍，是原告主張將
        被繼承人生前贈與之不動產價值合併計算後，被告戊○○、己○○、丁○○及乙○○不應再與原告及被告甲○○○、壬○○○、丙○○、庚○○、辛○○分割取得如
        附表二、三所示之遺產云云，即無可採。
     3、再查，附表二、三所示之遺產，依法既無不能分割之情
        事，兩造亦未訂立不分割之特約，就分割方法又無法達
        成協議，則揆諸首揭說明，原告訴請裁判分割，核無不
        合，應予准許，另參酌本件公同共有物之性質及原告主
        張之分割方法（不動產部分分割為分別共有）等情狀，
        爰依兩造應繼分比例分割為如主文第1、2項所示。
  （二）末按「因共有物分割、經界或其他性質上類似之事件涉
        訟，由敗訴當事人負擔訴訟費用顯失公平者，法院得酌
        量情形，命勝訴之當事人負擔其一部」，民事訴訟法第
        80條之1定有明文，本件分割公同共有遺產之訴，係固
        有必要共同訴訟，原、被告之間本可互換地位，本件原
        告起訴雖於法有據，但被告之應訴實因訴訟性質所不得
        不然，是以本件之訴訟費用，應由兩造依其上開應繼分
        之比例分擔，較為公允，併此敘明。
八、訴訟費用負擔之依據：民事訴訟法第80條之1。
中    華    民    國    97    年    12    月    30    日
                  家事法庭法  官  林育幟
上為正本係照原本作成。
如對本判決上訴，須於判決送達後20日內向本院提出上訴狀
中    華    民    國    97    年    12    月    30    日
                          書記官  歐貞妙
附表一：
┌──────┬─────┐
│繼承人      │應繼分比例│
├──────┼─────┤
│癸○○○    │10分之1   │
├──────┼─────┤
│甲○○○    │10分之1   │
├──────┼─────┤
│壬○○○    │10分之1   │
├──────┼─────┤
│丙○○      │10分之1   │
├──────┼─────┤
│庚○○      │10分之1   │
├──────┼─────┤
│辛○○      │10分之1   │
├──────┼─────┤
│己○○      │10分之1   │
├──────┼─────┤
│戊○○      │10分之1   │
├──────┼─────┤
│丁○○      │10分之1   │
├──────┼─────┤
│乙○○      │10分之1   │
└──────┴─────┘
附表二：
┌─┬────────────────┬───┐
│編│    標                的        │權利範│
│號│                                │圍    │
├─┼────────────────┼───┤
│1 │台南縣左鎮鄉鎮116地號土地   │1/7   │
├─┼────────────────┼───┤
│2 │台南縣左鎮鄉鎮461之4地號土地│全部  │
├─┼────────────────┼───┤
│3 │台南縣左鎮鄉鎮461之7地號土地│2/7   │
├─┼────────────────┼───┤
│4 │台南縣左鎮鄉鎮547地號土地   │全部  │
├─┼────────────────┼───┤
│5 │門牌號碼台南縣左鎮鄉左鎮村左鎮  │全部  │
│  │113號未保存登記建物（稅籍編號： │      │
│  │00000000000）                   │      │
└─┴────────────────┴───┘
附表三：
┌─┬───────────────┬──────────┐
│編│ 標                     的    │金額（新台幣）      │
│號│                              │                    │
├─┼───────────────┼──────────┤
│ 1│京城商業銀行鹽行分行（定期存款│0000000元及其所生孳 │
│  │）                            │息                  │
├─┼───────────────┼──────────┤
│ 2│京城商業銀行鹽行分行（活期儲蓄│264104元及其所生孳息│
│  │存款）                        │                    │
├─┼───────────────┼──────────┤
│ 3│台南縣左鎮鄉農會存款          │25012元及其所生孳息 │
├─┼───────────────┼──────────┤
│ 4│永康鹽行郵局存款              │5323元及其所生孳息  │
├─┼───────────────┼──────────┤
│ 5│台南縣左鎮鄉農會農保喪葬津貼  │153000元            │
└─┴───────────────┴──────────┘
附表四：
┌─┬────────────────┐
│編│    土    地    坐    落        │
│號│                                │
├─┼────────────────┤
│1 │台南縣永康市○○段1523地號      │
├─┼────────────────┤
│2 │台南縣左鎮鄉鎮465地號       │
├─┼────────────────┤
│3 │台南縣左鎮鄉鎮546-2地號     │
└─┴────────────────┘


司法院資訊處製作；財團法人民間司法改革基金會備份。
